臺灣板橋地方法院民事判決　　　　　　　　93年度建字第56號
原　　　告　台灣舖道工程股份有限公司
法定代理人　乙○○
訴訟代理人　楊正評律師
複代理人　　廖信憲律師
被　　　告　金華泰建設股份有限公司
法定代理人　甲○○
訴訟代理人　王惠光律師
上列當事人間請求給付工程款事件，本院於中華民國94年5 月10
日言詞辯論終結，判決如下：
    主      文
被告應給付原告新臺幣壹佰捌拾萬貳仟貳佰玖拾陸元及自民國
九十三年八月三十一日起至清償日止，按週年利率百分之五計算
之利息。
原告其餘之訴駁回。
訴訟費用由被告負擔十分之五，餘由原告負擔。
本判決第一項於原告以新臺幣陸拾貳萬元或同面額之臺灣中小細
業銀行無記名可轉讓定期存單為被告供擔保後，得假執行；但被
告如於執行標的物拍定、變賣或物之交付前，以新臺幣壹佰捌拾
萬貳仟貳佰玖拾陸元為原告預供擔保，或將請求標的物提存，
得免為假執行。
原告其餘假執行之聲請駁回。
    事實及理由
一、原告主張：被告為興建坐落臺北縣中和市○○路金華泰建築
    拾肆層大樓新建工程（下稱系爭工程），邀原告承攬施作，
    兩造法定代理人乙○○、甲○○於民國92年12月17日同意原
    告以工程費總價130,000,000 元承包，並簽署工程預算書（
    下稱系爭工程預算書），惟就系爭工程其他重要內容事項，
    諸如各工程項目之詳細具體工作項目、數量、單價、複價及
    付款辦法、物價或匯率變動調整給付工程款、工程期限、逾
    期罰款、保固責任期限等重大建築工程承攬契約重要事項，
    則留待雙方進一步具體協商詳明確定。然被告簽訂系爭工程
    預算書後，即指示要求原告進場施作，原告於92年12月27日
    辦理開工典禮並陸續完成連續壁工程項目中之導溝、基地舖
    面等基礎工作項目，並迭要求被告協商簽訂系爭工程書面承
    攬契約，然被告除對承攬契約內容之付款辦法等重要事項有
    異見外，更另外要求原告須提供履約保證、連帶保證人，15
    年保固期及分段計價詳細表，雙方意思難以合致，嗣被告竟
    於93年3 月12日臺北杭南郵局第773 號存證信函對原告表示
    解除系爭工程承攬契約，並要求原告於3 日內會同辦理工程
    承造人變更事宜，而將系爭工程另轉包予訴外人登山營造股
    份有限公司（下稱登山公司）繼續施作。惟原告於92年12月
    27 日 起依被告指示已施作之開工典禮及連續壁施作等工程
    ，則已達成意思表示之合致，依民法第491 條第1 項、第50
    5 條第1 項規定，被告應給付報酬，另依民法第511 條但書
    ，原告亦應負損害賠償之責；又縱令兩造間於92年12月17日
    簽訂系爭工程預算書時已成立承攬契約，亦屬附有以日後就
    其餘重要事項未達成合意及簽訂書面工程契約為解除條件，
    是解除條件已成就，兩造間之工程契約亦失其效力，然被告
    仍應依民法第505 條第1 項規定就工程契約失其效力前之工
    程給付承攬報酬，即令兩造間之承攬契約未成立，被告受有
    工程給付之利益，原告得依不當得利即民法第179 條、第18
    1 條之規定，請求被告償還價額。原告施作之工程項目及內
    容：(一)被告不爭執部方：1.Ａ假設工程部分：(1)整地費用97
    ,500 元 、(2)開工雜費48,571元、(3)甲種圍籬19公尺12,350
    元、(4)安全圍籬防溢底座77公尺7,700 元、(5)3 個月辦公室
    租金36,000元；2.Ｂ連續壁工程：(1)導溝施工費131 公尺58
    9,500 元、(2)基地舖面施工費943 平方公尺424,350 元、(3)
    基地原存所有舊基礎打除及運棄370,000 元，共計1,777,18
    0 元。(二)除被告不爭執部分外，原告另施作之工程部分：1.
    Ａ-2開工雜費費：原告支出土地鑑定忿20,000元、建築測量
    費14,286元、觀測系統7, 680元、2.Ａ-3甲種圍籬部分：原
    告除8M四開大門、舊6M大門拆除、舊門噴漆27,020元外，另
    支出訴外人力大山有限公司（下稱力大山公司）41,284元，
    故除被告自認之12,350元外，爰請求原估定一式（26,000元
    ）之差額13,650元、3.Ａ-6出入口大門（8M）部分22,000元
    、4.Ａ-9工地辦公室及倉庫：至93年4 月24日尚有1 個月租
    金12,000元、5.微形樁費用766,847 元，共計原告支出工程
    費計價為3,456,822 元，扣除原告辦理台電公司臨時電退費
    120,269 元，尚有3,336,553 元，爰先位依民法第505 條第
    1 項、第511 條但書（二者擇一），備位依民法第179 條、
    第181 條規定，聲明求為判決：(一)被告應給付原告3,336,55
    3 元及自起訴狀繕本送達翌日起至清償日止按年息5%計算之
    法定遲延利息；(二)陳明願供擔保請准宣告假執行。
二、被告則以：兩造於92年12月17日簽定工程預算書時，承攬契
    約即已成立，被告並於簽約後變更系爭工程之承造人（建造
    執照號碼：臺北縣政府工務局88中建字第641 號）為原告，
    原告亦於92年12月27日申報進場施工，並開始前置作業施作
    導溝舖面等工程，惟自93年2 月初起，原告即停止施工，並
    於93年2 月24日來函向被告要求簽訂書面合約，兩造約定於
    93年3 月10日在律師事務所簽約，惟原告於該日竟派出未經
    有效授權之訴外人張右達到場，並提出一份內容經大幅更動
    之契約，完全推翻兩造之前契約內容，被告見原告並無簽約
    誠意，礙於工期已經遲延，乃於93年3 月12日以台北杭南郵
    局第773 號存證信函解除兩造之承攬契約。原告主張民法第
    490 條第1 項、第511 條但書、第179 條、第181 條請求被
    告給付已施作之工程款，原告究主張兩造間承攬契約存在或
    不存在，顯然互相矛盾。又原告委託臺灣省土木技師公會鑑
    定係由原告單方面委託鑑定，被告已二度發函拒絕鑑價鑑定
    ，且被告會勘時未簽名確認，故該鑑定報告全不足採。被告
    另委託臺北市土木技師公會鑑定，會勘時兩造均到場，自應
    以該鑑定報告為可採。且依原告於93年2 月間提出之工程估
    價單，被告已完工之工程僅有1.Ａ假設工程部分：(1)整地費
    用97,500元、(2)開工雜費48,571元、(3)甲種圍籬19公尺12,3
    50元、(4)安全圍籬防溢底座77公尺7,700 元、(5)3 個月辦公
    室租金36,000元；2.Ｂ連續壁工程：(1)導溝施工費131 公尺
    589,500 元、(2)基地舖面施工費943 平方公尺424,350 元、
    (3)基地原存所有舊基礎打除及運棄370,000 元，共計1,777,
    180 元，至原告請求超過部分均未施作，原告委託之鑑定機
    關臺灣省土木技師公會之鑑定人於鑑定時並未進入工地察看
    ，自不得以原告提出之鑑定報告即認原告確有施作該等項目
    ，另辦公室租金於93年3 月中兩造解除契約後即無再支出之
    必要，至於微形樁部分，並非兩造合約範圍，亦無施作之必
    要，對後續工程亦無絕對必要與幫助，原告均不得請求被告
    給付。爰聲明求為判決：(一)原告之訴駁回。(二)如受不利判決
    ，願供擔保請准免為假執行。
三、兩造於本院94年5 月10日言詞辯論期日當庭協議簡化爭點，
    其不爭執及爭執之事項如下（見本院卷(二)第36頁至第38頁）
    ：
  (一)兩造不爭執之事項：
    1.兩造於92年12月17日口頭約定，由原告承攬被告興建中和
      市○○路14層新建工程，總價130,000,000 元，並經兩造
      法定代理人乙○○、甲○○簽署工程預算書1 件（原證1
      號即本院卷(一)第9 頁），惟兩造迄未簽訂其他之書面承攬
      契約。
    2.原告於93年2 月3 日起未施作系爭工程，於93年4 月24日
      撤離工地。
    3.被告於93年3 月12日以臺北杭南郵局第773 號存證信函向
      原告表示解除兩造承攬契約，並經原告於93年3 月15日收
      受。
    4.原告辦理台電公司臨時電退費120,269 元（包括取消臨時
      電申請退費90,269元及保證金返還30,000元）。
    5.被證1 之工程估價單形式上為真正（本院卷(一)第42頁、第
      43頁）。
    6.原告確實支出之費用（本院卷(一)第39頁至第40頁答辯狀、
      原告94年5 月6 日準備(一)書狀）：
      A 假設工程：(1)整地部分費用97,500元、(2)開工雜項費
        48,571元、(3)甲種圍籬19公尺計12,350元、(4)安全圍籬
        防溢底座：77公尺計7,700 元、(5)3 個月辦公室租金36
        ,000 元，共224,121 元。
      B 連續壁工程：1.導溝施工費131 公尺589,500 元、2.
        基地舖面施工費（943 平方公尺）424,350 元、3.基地
        原存所有舊基礎打除及運棄370,000 元，共1,383,850
        元。
      前開(一)＋(二)共計1,777,180元。
    7.原告提出於臺灣省土木技師公會之單據形式上均係真正（
      鑑定報告附件8）。
    8.被告提出工程鑑估鑑定單（本院卷第56頁）為真正，其中
      打「×」項目非本件請求範圍。
    9.本訴原告之訴為類似之預備合併，其先位訴訟標的為：民
      法第505 條第1 項、第511 條（二者間擇一判決即足）；
      備位訴訟標的為民法第179 條。
  (二)兩造爭執之事項：
    1.兩造間之承攬契約是否有效成立？
    2.如承攬契約有效成立，被告即反訴原告解除兩造間承攬契
      約是否合法？
    3.除前開不爭執事項6.外，原告其餘施作之工程是否屬兩造
      承攬契約約定之施工範疇？如否，是否屬系爭工程施作所
      必需？被告是否受有利益？原告得請求被告給付之承攬報
      酬或損害賠償或返還之不當得利為若干？
      Ａ-2開工雜項費部分：原告是否支出申辦土地鑑定費用
        20,000元、建築線測量14,286元、觀測系統7,680 元（
        共計41,966元）？是否屬Ａ-2開工雜項費？得否請求被
        告給付？
      Ａ-3甲種圍籬部分（H=240）： 原告除8M四開大門、舊
        6M大門拆除、舊門噴漆共27,020元外，是否另支出訴外
        人力大山公司41,284元？原告得否請求除被告自認之12
        ,350 元 外之13,650元（原估價單估定1 式26,000元）
        ？
      Ａ-6出入口大門（8M）部分：原告是否支出出入口大門
        （8M）共22,000元？得否請求被告給付？
      Ａ-9工地辦公室及倉庫（含辦公室設備）部分：除被告
        自認之3 個月辦公室租金36,000元外，原告是否維護管
        理系爭工程工地至93年4 月24日止共計4 個月？原告得
        否再請求1 個月之租金12,000元？
      微型樁費用766,847 元部分：是否係原告依被告之結構
        技師賴晨旭指示有施作必要，並經被告建築師蔡錦宗及
        承辦主任張閎喻審查後施作？92年12月30日會議紀錄、
        送審表是否實在（見鑑定報告「附件四」4-3~4-5 、4-
        18、4-19頁）？
四、原告主張兩造於92年12月17日口頭約定，由原告承攬被告興
    建中和市○○路14層新建工程，總價130,000,000 元，經兩
    造法定代理人乙○○、甲○○簽署工程預算書1 件（原證1
    號即本院卷(一)第9 頁），惟兩造迄未簽署其他之書面承攬契
    約，嗣原告於92年12月27日進場施作，至93年2 月3 日止即
    未再施作系爭工程，於93年4 月24日撤離工地，被告並於93
    年3 月12日以臺北杭南郵局第773 號存證信函向原告表示解
    除兩造間承攬契約，經原告於93年3 月15日收受，被告並向
    臺北縣政府申請變更系爭工程之承造人為登山公司，另原告
    就系爭工程確已實際支出Ａ假設工程：(1)整地部分費用97
    ,500 元 、(2)開工雜項費48,571元、(3)甲種圍籬19公尺計12
    ,350 元 、(4)安全圍籬防溢底座：77公尺計7,700 元、(5)3
    個月辦公室租金36,000元，共224,121 元。Ｂ連續壁工程
    ：1.導溝施工費131 公尺589,500 元、2.基地舖面施工費（
    943 平方公尺）4 24,350元、3.基地原存所有舊基礎打除及
    運棄370,000 元，共1,38 3,850元。前開(一)＋(二)共計1,77
    7,180 元之事實，業據原告提出工程預算書影本1 件、存證
    信函影本1 件、臺北縣政府函影本1 件、臺灣省土木技師公
    會鑑定報告1 件（見本院卷(一)第9 頁至第13頁），另有被告
    提出之工程估價單影本2 紙、工程監工日報表影本1 紙（見
    本院卷(一)第42頁、第43頁、本院卷(二)第16頁）為證，並經兩
    造協議所不爭執，自堪採信為真實。
五、兩造間承攬契約已有效成立：
  (一)原告主張兩造法定代理人乙○○、甲○○於93年12月17日簽
    訂系爭工程預算書（見本院卷(一)第9 頁），惟就工程內容、
    項目尚無合意，兩造間就系爭工程自未有效成立承攬契約。
    被告則抗辯兩造除就承攬報酬為130,000,000 元已達成合意
    ，且就工程內容亦均有合意，承攬契約已有效成立等語。
  (二)按當事人主張有利於己之事實者，就其事實有舉證之責任，
    民事訴訟法第277 條前段定有明文。又按主張法律關係存在
    之當事人，就法律關係存在之要件事實應負舉證責任，復按
    當事人互相表表示意思一致者，無論其為明示或默示，契約
    即為成立；當事人對於必要之點，意思一致，而對於非必要
    之點，未經表示意思者，推定其契約為成立；關於該非必要
    之點，當事人意思不一致時，法院應依其事件之性質定之，
    民法第153 條亦有明文。
  (三)被告以兩造法定代理人乙○○、甲○○於93年12月17日簽訂
    書面之系爭工程預算書（見本院卷(一)第9 頁），由原告承諾
    以130,000,000 元承攬坐落中和市○○路14層建築新建工程
    ，被告並將系爭工程之承造人變更為原告，被告就系爭工程
    領有臺北縣政府88中建字第641 號建造執照，嗣原告於93年
    2 月間停工後，被告復將承造成變更為登山公司等情，復有
    原告提除臺北縣政府93年4 月16日北府工施字第0930309869
    號函影本1 件在卷可按（見本院卷(一)第13頁），又依兩造簽
    署之系爭工程預算書所載，雖僅分別有Ａ假設工程、Ｂ連續
    壁工程、Ｃ地下室安全措施、Ｄ結構體工程、Ｅ裝修工程、
    Ｆ門窗工程、Ｇ電梯停車設備工程、Ｈ雜項工程、Ｉ水電工
    程費用、Ｊ勞工安全衛生費、Ｋ營造綜合保險費、Ｌ工程品
    質管制執行費、Ｍ包商利潤及管理費、稅什費（5%），且均
    僅記載一式，然其各項複價分別為：「Ａ假設工程1,919,82
    6 元、Ｂ連續壁工程14,654,990元、Ｃ地下室安全措施9,02
    5,085 元、Ｄ結構體工程49,099,145元、Ｅ裝修工程29,367
    , 779 元、Ｆ門窗工程6,734,745 元、Ｇ電梯停車設備工程
    ：業主自行發包、Ｈ雜項工程7,452,599 元、Ｉ水電工程費
    用（未估）、小計Ａ～Ｈ118,254,169 元、Ｊ勞工安全衛生
    費351,771 元、營造綜合保險費413,890 元、工程品質管制
    執行費（5%）591,271 元、包商利潤及管理費5,912,708 ，
    合計Ａ～Ｍ項125,523,809 元，稅什費（5%）6,276,191 元
    ，工程費合計：131,800,000 元，願以新臺幣壹億參仟萬元
    承包，願意包含停車機借設備地下一樓、地下二樓共計47個
    車位」等語，原告既就個別工程項目均詳細估價，其所估算
    工程費用均至個位數，及被告早於88年間即取得88中建字第
    641 號建造執照等情，衡諸吾人一般社會經驗，兩造簽訂之
    系爭工程預算書所載之工程項目雖僅有大項，惟其細目應以
    被告向臺北縣政府申請之88中建字第641 號建造執照所載之
    建築圖說及項目為兩造就系爭工程成立之承攬契約應施作之
    內容，故兩造就系爭工程之承攬金額及施作內容確已有意思
    表示之合致，兩造就承攬契約之必要之點已達一致，依民法
    第153 條之規定，其契約推定為成立。至原告主張各工程項
    目之詳細具體工作項目、數量均應以被告請領之建造執照所
    附之建築圖說為準，另單價、複價應依系爭工程預算書定之
    ，付款辦法（是否分段計價等）、工程期限、逾期罰款、保
    固責任則依民法承攬契約章定之，另物價或匯率變動調整給
    付工程款、履約保證、連帶保證等項，既未於系爭工程預算
    書中特約約定，民法承攬章復未就此部分有特別規定，即應
    推定兩造未約定，殊屬明確。
  (四)基上，兩造就系爭工程之總價及工作項目、內容既有意思表
    示合致，依民法第153 條之規定，兩造間就系爭工程之承攬
    契約即推定為成立。
六、被告解除兩造間承攬契約為不合法，原告得依民法第505 條
    第1 項之規定，請求被告給付已完成工作之承攬報酬：
  (一)按承攬契約，在工作未完成前，依民法第511 條之規定，定
    作人固得隨時終止契約，但除有民法第494 條、第502 條第
    2 項、第503 條所定情形或契約另有特別訂定外，倘許定作
    人依一般債務遲延之法則解除契約，則承攬人已耗費勞力、
    時間與鉅額資金，無法求償，對承攬人甚為不利，且非衡平
    之道。關於可歸責於承攬人之事由，致工作不能於約定期限
    完成者，除以工作於特定期限完成或交付為契約之要素者外
    ，依民法第502 條第2 項之反面解釋，定作人不得解除契約
    。一般情形，期限本非契約要素，故定作人得解除契約者，
    限於客觀性質上為期限利益行為，且經當事人約定承攬人須
    於特定期限完成或交付者，始有適用（最高法院89年度台上
    字第2506號判決意旨參照）。
  (二)兩造之系爭工程預算書性質上屬承攬契約，且承攬契約亦有
    效成立，被告復未舉證證明系爭工程有於特定期限完成或交
    付為兩造間承攬契約之要素，或客觀性質上為期限利益行為
    ，且經當事人約定承攬人須無特定期限完成或交付，則被告
    抗辯原告於93年2 月3 日起停工，並於93年4 月24日撤離工
    地，被告乃於93年3 月12日以臺北杭南郵局第773 號存證信
    函向原告表示解除兩造承攬契約，並經原告於93年3 月15日
    日收受，故兩造間之承攬契約已經被告解除等語，固有原告
    提出之存證信函影本1 件為證（見本院卷(一)第10至第12頁）
    ，被告解除兩造間之承攬契約自屬不合法。
  (三)按承攬報酬應於工作交付時給付之，無須交付者，應於工作
    完成時給付之，民法第505 條第1 項亦有明文，故原告自得
    請求被告給付原告已完成工作之報酬。
  (四)原告就系爭工程確已完成並實際支出Ａ假設工程：(1)整地
    部分費用97,500元、(2)開工雜項費48,571元、(3)甲種圍籬19
    公尺計12,350元、(4)安全圍籬防溢底座：77公尺計7,700 元
    、(5)3 個月辦公室租金36,000元，共224,121 元。Ｂ連續
    壁工程：1.導溝施工費131 公尺589,500 元、2.基地舖面施
    工費（943 平方公尺）4 24,350元、3.基地原存所有舊基礎
    打除及運棄370,000 元，共1,38 3,850元。前開(一)＋(二)共
    計1,777,180 元之事實，有被告提出原告於93年2 月間出具
    之工程估價單影本2 紙為證（見本院卷(一)第42頁至第43頁）
    ，並經兩造協議所不爭執，被告亦自認原告交付之估價單上
    已有項目及單價金額，毋庸再鑑定單價（見本院卷(一)第38頁
    倒數第4 行至第3 行），是原告請求1,777,180 元部分，洵
    屬有據。
  (五)除上開兩造不爭執之1,777,180 元部分以外，原告其餘請求
    項目分述如下：
    1.Ａ-2開工雜項費部分：
      土地鑑界費用20,000元：
        原告主張其支出土地鑑界費用20,000元，惟查其並未提
        出任何單據以實其說，臺灣省土木技師公會雖認土地鑑
        界費已支出，惟鑑定報告係記載係原告於鑑定說明會陳
        述，該部分應向地政事務所查證（下稱鑑定報告，見鑑
        定報告第14頁），足證原告確實未提出任何單據，原告
        請求土地鑑界費，尚屬無據。
      建築線測量14,286元：
        原告主張其支出建築線測量費14,286元，並提出票據簽
        收單、工資工料估驗單、發票影本各1 件為證，兩造就
        原告提出鑑定報告所附單據形式上真正亦協議不爭執，
        原告委託之鑑定人臺灣省土木技師公會提出鑑定報告亦
        認該部分確有施作（見鑑定報告第14頁、第8-46至8-48
        頁），本院認建築線測量確屬開工所必需之費用，原告
        請求自屬有據。
      觀測系統7,680元：
        原告主張其支出鄰房觀測系統7,680 元，業據其提出合
        約書、估價單、明細表影本各1 件（見鑑定報告第16頁
        、第8-79頁至第8-83頁），兩造復協議原告提出鑑定報
        告所附單據形式上為真正，且本項目確屬施工必要之安
        全措施，原告請求自屬有據。
    2.Ａ-3甲種圍籬（H=240）部分：
      原告主張甲種圍籬部分原估定一式為26,000元，原告共
        支出力大山公司41,284元，惟原告仍願以26,000元計算
        ，扣除被告自認之12,350元，另請求13,650元等語。
      原告主張施作甲種圍籬19公尺共計9,964 元，業據其提
        出票據簽收單、工資工料估驗單、請款單、發票影本各
        1 件為證（見鑑定報告第8-53頁至第8-56頁）。又力大
        山公司另拆除舊標準板共62公尺（含後側巷道舊標準板
        約40公尺），共20,460元，此觀工資工料估驗單上之記
        載自明（見鑑定報告第8-54頁），兩造復協議原告於該
        鑑定報告提出之單據形式上均為真正，原告已支出30,4
        24元應堪認定，故原告請求被告給付原估定之之26,000
        元，即屬有據，扣除被告自認之12,350元，尚得請求13
        ,650 元 。
    3.Ａ-6出入口大門（8M）部分：
      原告主張其支出出入口大門（8M）共22,000元等情，業據
      原告提出票據簽收單、工資工料估驗單、請款單、發票影
      本各1 件為證（見鑑定報告第8-53頁至第8-56頁）。又原
      告確有施作8M出入口大門一節，亦經被告委託臺北市土木
      技師公會至現場勘查屬實，有被告提出工程鑑估鑑定單影
      本1 件在卷可稽（見本院卷(一)第56頁項次Ａ6）， 而原告
      就此出入口大門確實支出19,500元，故原告請求出入口大
      門之費用，於19,500元之範圍內，洵屬有據。
    4.Ａ-9工地辦公室及倉庫（含辦公室設備）12,000元部分：
      原告主張除被告自認之3 個月辦公室租金36,000元外，原
      告維護管理系爭工程工地至93年4 月24日止共計4 個月，
      自得再請求1 個月之租金12,000元等語。惟查原告施作系
      爭工程至93年2 月2 日止，即未再行施作，則微論被告解
      除契約是否合法，原告於非兩造合意之停工期間支出之辦
      公室及倉庫費用，即不得向被告請求，故除被告自認之
      36,000 元 外，原告再請求12,000元，即屬無據。
    5.微型樁費用766,847元部分：
      原告主張原告依被告之結構技師賴晨旭指示有施作必要，
      並經被告建築師蔡錦宗及承辦主任張閎喻審查後施作，自
      得向被告請求等語，固據原告提出92年12月30日會議紀錄
      、送審表等為證（見鑑定報告第4-3 至4-5 頁、第4-18頁
      、第4-19頁）。然依原告提出鑑定報告送審表所載：業主
      代表張清和稱：「本工程施工係營造廠為求增加連續壁施
      工及地下室開挖之安全性，以減低鄰房損害之加強措施，
      故本項無涉及變更設計或追加工程款之作業」（見鑑定報
      告第4-18頁左下方），則被告之代理人已表明不涉及變更
      設計或追加工程款之作業，顯無同意給付該項微型樁工程
      費之意，該送審表復經原告蓋章確認（見同頁右下方），
      足證原告亦明知被告無給付該項微型樁工程費之意，而仍
      施作該項工程，自不得再請求被告給付微型樁工程費。
    6.基上，原告除兩造不爭執之1,777,180 元外，尚得請求建
      築測量費14,286元、鄰房觀測費7,680 元、甲種圍籬13,6
      50元、8M大門19,500元，共計55,116元。連同兩造不爭執
      之1,777,180 元，原告共得請求1,832,296 元。
七、原告就前開得請求部分，本院既認原告請求為有理由，即毋
    庸再審酌民法第511 條但書損害賠償及備位訴訟標的不當得
    利之法律關係，附此敘明。
八、至原告依民法第505 條第1 項請求無理由部分（即土地測量
    費12,000元、1 個月辦公室租金12,000元、微型樁工程費76
    6,874 元）：原告雖另依民法第511 條請求被告賠償其損害
    ，備位訴訟標的主張不當得利請求權，惟查原告既未能舉證
    證明其確實支出土地測量費，尚難認原告受有土地測量費之
    損害或被告受有土地測量之利益致原告受損害；另1 個月辦
    公室租金12,000元、微型樁費用766,847 元部分原告雖確有
    支出，惟被告既未終止兩造間之承攬契約，原告自不得依據
    民法第511 條但書之規定請求被告賠償，而又辦公室租金係
    原告於非兩造合意停工期間支出，自難認被告受有使用辦公
    室之利益，又被告已表明不給付工程款之微型樁工程，亦難
    認被告就微型樁工程受有何利益，故原告依民法第511 條但
    書、民法第179 條、第181 條之規定，請求土地測量費12,0
    00元、1 個月辦公室租金12,000元、微型樁工程費766,874
    元，均屬無據。
九、從而，原告得依民法第505 條第1 項之規定，請求被告給付
    1,832,296 元即自起訴狀繕本送達翌日即93年8 月31日起至
    清償日止，按年息5%計算之法定遲延利息，為有理由，應予
    准許，逾此部分之請求，為無理由，應予駁回。
十、兩造分別陳明願供擔保請准宣告假執行及免為假執行，經核
    原告勝訴部分，於法尚無不合，爰分別酌定相當之擔保准許
    之，至原告敗訴部分，該部分之訴既經駁回，其假執行之聲
    請亦失所附麗，應併予駁回。
十一、本件事證已臻明確，至兩造其餘主張、陳述及舉證暨攻擊
      防禦方法，經本院審酌後，認均與本案判斷結果無影響，
      毋庸再予一一審酌，附此敘明。
十二、結論：本件原告之訴為一部有理由，一部無理由，依民事
      訴訟法第79條、第390 條第2 項、第392 條第2 項，判決
      如主文。
中　　華　　民　　國　　94　　年　　5 　　月　　24　　日
                  民事第一庭    法　官　周舒雁
上列正本係照原本作成
如對本判決上訴，須於判決送達後20日內向本院提出上訴狀
中　　華　　民　　國　　94　　年　　5 　　月　　27　　日
                                書記官  張坤校
